---
title: "Regresja liniowa"
format: html
---

# Wczytanie danych

Pierwszym krokiem analizy jest wczytanie zbioru danych http://www.wawrowski.edu.pl/data/salary.xlsx

```{r}
library(tidyverse)
library(readxl)

salary <- read_xlsx("data/salary.xlsx")
```

# Wykres rozrzutu

```{r}
plot(salary$YearsExperience, salary$Salary)
```

```{r}
ggplot(salary, aes(x=YearsExperience, y=Salary)) +
  geom_point()
```

# Model regresji

Salary - zmienna objaśniana - y
YearsExperience - zmienna objaśniająca - x

```{r}
lm(formula = Salary ~ YearsExperience, data = salary)
```

y = b1*x + b0

Salary = b1 * YearsExperience + b0

Salary = 9450 * YearsExperience + 25792

b1 = 9450 - współczynnik kierunkowy: wzrost liczby lat doświadczenia o 1 rok skutkuje wzrostem wynagrodzenia średnio o 9450 dolarów

b0 = 25792 - wyraz wolny: wynagrodzenie pracownika, który ma 0 lat doświadczenia wynosi 25792 dolary

```{r}
model <- lm(formula = Salary ~ YearsExperience, data = salary)
summary(model)
```
błąd resztowy wynosi 5788 dolarów - wartości rzeczywiste różnią się od wartości modelowych średnio o +/ 5788 dolarów

współczynnik R2 wynosi 0.957 (95,7%) - liczba lat doświadczenia wyjaśnia 95,7% zmienności wynagrodzenia

# Predykcja

```{r}
salary <- salary %>% 
  mutate(Salary_pred=as.numeric(model$fitted.values))
```

```{r}
nowi_pracownicy <- data.frame(YearsExperience=c(3,5,7))

predict(model, nowi_pracownicy)

nowi_pracownicy <- nowi_pracownicy %>% 
  mutate(Salary_pred=predict(model, .))
```

oczekiwane wynagrodzenie dla osoby z 3 latami doświadczenia wynosi 54142 dolary +/- 5788 dolarów

oczekiwane wynagrodzenie dla osoby z 5 latami doświadczenia wynosi 73042 dolary +/- 5788 dolarów

oczekiwane wynagrodzenie dla osoby z 7 latami doświadczenia wynosi 91942 dolary +/- 5788 dolarów

# Regresja wieloraka

```{r}
pracownicy <- read_xlsx("data/pracownicy.xlsx")

summary(pracownicy)
```

```{r}
pracownicy_model <- pracownicy %>% 
  select(-id, -data_urodz) %>% 
  filter(!is.na(wiek)) %>%
  mutate(plec=as.factor(plec),
         kat_pracownika=as.factor(kat_pracownika),
         zwiazki=as.factor(zwiazki))

summary(pracownicy_model)
```
bwynagrodzenie - zmienna objaśniana 

```{r}
options(scipen = 10)

model1 <- lm(bwynagrodzenie ~ ., data = pracownicy_model)
summary(model1)
```
Kobiety w porównaniu do mężczyzn mają bieżące wynagrodzenie niższe średnio o 1702 zł

Menadżer w porównaniu do specjalisty ma bieżące wynagrodzenie wyższe średnio o 6643 zł

Konsulant w porównaniu do specjalisty ma bieżące wynagrodzenie wyższe średnio o 11169 zł

Osoby w związkach zawodowych mają bieżące wynagrodzenie niższe średnio o 1011 zł

Wzrost początkowego wynagrodzenia o 1 zł powoduje wzrost bieżącego wynagrodzenia średnio o 1,34 zł

Wzrost liczby miesięcy doświadczenia o 1 miesiąc powoduje spadek bieżącego wynagrodzenia średnio o 15,77 zł

CETERIS PARIBUS 

# Analiza korelacji

```{r}
library(corrplot)

korelacje <- pracownicy_model %>% 
  select_if(is.numeric) %>% 
  cor()

corrplot(korelacje, method = "number")
```

# Dobór cech do modelu

```{r}
library(olsrr)

wszystkie_modele <- ols_step_all_possible(model1)
wszystkie_modele_df <- wszystkie_modele$result

model_krokowy <- ols_step_both_aic(model1)

model_krokowy$metrics
```

```{r}
model2 <- model_krokowy$model
summary(model2)
```
# Badanie współliniowości

```{r}
ols_vif_tol(model2)
```

# Wartości odstające

```{r}
cook <- ols_plot_cooksd_bar(model2)
cook
```

```{r}
cook$data %>% 
  count(color)
```


```{r}
stud <- ols_plot_resid_stud(model2)
stud
```

```{r}
stud$data %>% 
  count(color)
```

```{r}
pracownicy_outliers <- pracownicy_model %>% 
  mutate(outlier=cook$data$color) %>% 
  filter(outlier=="normal") %>% 
  select(-outlier, -wiek, -zwiazki) 

model3 <- lm(bwynagrodzenie ~ ., data=pracownicy_outliers)
summary(model3)
```
# Normalność rozkładu reszt

```{r}
ols_plot_resid_qq(model3)
```

```{r}
ols_test_normality(model3)
```

```{r}
plot(pracownicy_outliers$bwynagrodzenie, model3$fitted.values)
```

```{r}
mlr3measures::mae(pracownicy_outliers$bwynagrodzenie, model3$fitted.values)
```


# Drzewa decyzyjne

```{r}
library(rpart)

model4 <- rpart(bwynagrodzenie ~ ., pracownicy_outliers)

rpart.plot::rpart.plot(model4)
```

```{r}
model4_pred <- predict(model4, pracownicy_outliers)

mlr3measures::rsq(pracownicy_outliers$bwynagrodzenie, model4_pred)
```

```{r}
plot(pracownicy_outliers$bwynagrodzenie, model4_pred)
```

```{r}
mlr3measures::mae(pracownicy_outliers$bwynagrodzenie, model4_pred)
```

