---
title: "Testy statystyczne"
author: "Łukasz"
toc: true
lang: pl
self-contained: true
format: html
---

# Wczytanie danych

Wczytujemy dane o **pracownikach**

```{r}
#| warning: false
library(tidyverse)
library(readxl)

dane <- read_xlsx("data/pracownicy.xlsx")
```

# Test niezależności

H0: płeć i przynależność do związków są niezależne

H1: płeć i przynależność do związków nie są niezależne

Poziom istotności: 5% (0.05)

```{r}
dane <- dane %>% 
  mutate(plec=ifelse(plec==0, "m", "k"),
         zwiazki=ifelse(zwiazki==0, "nie", "tak"))

table(dane$plec, dane$zwiazki)

chisq.test(table(dane$plec, dane$zwiazki))
```

Wartość p > poziomu istotności - nie mamy podstaw do odrzucenia H0. 

Płeć i przynależność do związków są niezależne.

# Test proporcji

H0: odsetek palaczy wśród kobiet i mężczyzn jest taki sam

H1: odsetek palaczy wśród kobiet i mężczyzn nie jest taki sam

Poziom istotności: 5% (0.05)

```{r}
prop.test(x = c(200,250), n = c(500,600))
```

Wartość p > poziomu istotności - nie mamy podstaw do odrzucenia H0. 

Odsetek palaczy wśród kobiet i mężczyzn jest taki sam.

# Test normalności

H0: bieżące wynagrodzenie ma rozkład normalny

H1: bieżące wynagrodzenie nie ma rozkładu normalnego

Poziom istotności: 5% (0.05)

```{r}
shapiro.test(dane$bwynagrodzenie)
```

Wartość p < poziomu istotności - mamy podstawy do odrzucenia H0.

Bieżące wynagrodzenie nie ma rozkładu normalnego.

# Wykres kwantyl-kwantyl

```{r}
ggplot(dane, aes(sample = bwynagrodzenie)) +
  stat_qq() + 
  stat_qq_line()
```

# Test dla dwóch prób

## Próby zależne

H0: początkowe wynagrodzenie i bieżące wynagrodzenie są sobie równe

H1: początkowe wynagrodzenie i bieżące wynagrodzenie nie są sobie równe

Poziom istotności: 5% (0.05)

```{r}
shapiro.test(dane$bwynagrodzenie)
shapiro.test(dane$pwynagrodzenie)
```

```{r}
wilcox.test(x = dane$pwynagrodzenie, y = dane$bwynagrodzenie, paired = TRUE)
```

Wartość p < poziomu istotności - mamy podstawy do odrzucenia H0.

Początkowe wynagrodzenie i bieżące wynagrodzenie nie są sobie równe.

```{r}
t.test(x = dane$pwynagrodzenie, y = dane$bwynagrodzenie, paired = TRUE)
```

## Próby niezależne

H0: doświadczenie w grupach płci jest takie same

H1: doświadczenie w grupach płci nie jest takie same

Poziom istotności: 5% (0.05)

```{r}
shapiro.test(dane$doswiadczenie)
```

```{r}
wilcox.test(doswiadczenie ~ plec, data = dane)
```

Wartość p < poziomu istotności - mamy podstawy do odrzucenia H0.

Doświadczenie w grupach płci nie jest takie same.

```{r}
t.test(doswiadczenie ~ plec, data = dane)
```

### Zadanie

H0: pwynagrodzenie w grupach płci jest takie same

H1: pwynagrodzenie w grupach płci nie jest takie same

Poziom istotności: 5% (0.05)

```{r}
shapiro.test(dane$pwynagrodzenie)
```

```{r}
wilcox.test(pwynagrodzenie ~ plec, data = dane)
```

Wartość p < poziomu istotności - mamy podstawy do odrzucenia H0.

# Test dla wielu prób

H0: wynagrodzenia pracowników są takie same na różnych stanowiskach

H1: istnieje co najmniej jedna para stanowisk na których wynagrodzenia pracowników się różnią

```{r}
anova <- aov(pwynagrodzenie ~ as.factor(kat_pracownika), data = dane)
summary(anova)
```

Wartość p < poziomu istotności - mamy podstawy do odrzucenia H0.

```{r}
TukeyHSD(anova)
```

```{r}
kruskal.test(pwynagrodzenie ~ as.factor(kat_pracownika), data = dane)
```

Wartość p < poziomu istotności - mamy podstawy do odrzucenia H0.

```{r}
pairwise.wilcox.test(x = dane$pwynagrodzenie, g = dane$kat_pracownika)
```

```{r}
ggplot(dane, aes(x=pwynagrodzenie, y=as.factor(kat_pracownika))) +
  geom_boxplot()
```





