---
title: "Regresja"
output: html_notebook
---

# Wczytanie danych

```{r}
library(tidyverse)
library(readxl)

salary <- read_xlsx("data/salary.xlsx")

summary(salary)
```


```{r}
plot(salary)
```

```{r}
ggplot(salary, aes(x = YearsExperience,
                   y = Salary)) +
  geom_point() +
  geom_smooth(method = "lm")
```

```{r}
salary_model <- lm(formula = Salary ~ YearsExperience,
   data = salary)
summary(salary_model)
```

- b1 = 9450 - wzrost doświadczenia o jednostkę (rok) powoduje średni wzrost wynagrodzenia o 9450$

- b0 = 25792 - osoba bez doświadczenia (0 lat) otrzyma wynagrodzenie 25792$

- Su = 5788 - wartości rzeczywiste wynagrodzenia różnią się średnio o modelowych o +/- 5788$

- R2 = 0,957 (95,7%) - doświadczenie wyjaśnia 95,7% zmienności wynagrodzenie

```{r}
new <- data.frame(YearsExperience=c(0.5,0.9,1.2))

predict(object = salary_model, newdata = new)
```

prognozowane wynagrodzenie dla osoby z 0,5 rocznym doświadczeniem wynosi 30517$ +/- 5788$ 

```{r}
new_model <- new %>% 
  mutate(new_salary=predict(object = salary_model, newdata = .))
```

# Zadanie

```{r}
sklep <- read_xlsx("data/sklep77.xlsx")

sklep <- sklep %>% 
  filter(czy_otwarty == "Tak")

ggplot(sklep, aes(x = liczba_klientow, y = sprzedaz)) +
  geom_point()
```

```{r}
sklep_model <- lm(formula = sprzedaz ~ liczba_klientow,
                  data = sklep)
summary(sklep_model)
```

# Regresja wieloraka

```{r}
prac <- read_xlsx("data/pracownicy.xlsx")

summary(prac)
```

```{r}
prac2 <- prac %>% 
  select(-id, -data_urodz) %>% 
  filter(!is.na(wiek)) %>% 
  mutate(plec=as.factor(plec),
         kat_pracownika=as.factor(kat_pracownika),
         zwiazki=as.factor(zwiazki))

summary(prac2)
```

```{r}
options(scipen = 5)
prac_model <- lm(formula = bwynagrodzenie ~ ., data = prac2)

summary(prac_model)
```

```{r}
library(corrplot)

korelacje <- prac2 %>% 
  select(-plec, -kat_pracownika, - zwiazki) %>% 
  cor()

corrplot(korelacje, method = "number", type = "upper")
```

```{r}
library(olsrr)

wszystkie_modele <- ols_step_all_possible(prac_model)

ols_step_both_aic(prac_model)
```

```{r}
wybrany_model <- lm(bwynagrodzenie ~ pwynagrodzenie +
                      kat_pracownika + doswiadczenie +
                      staz + plec + edukacja, data = prac2)

summary(wybrany_model)
```

```{r}
ols_vif_tol(wybrany_model)
```

```{r}
ols_plot_resid_hist(wybrany_model)
```

```{r}
ols_plot_resid_qq(wybrany_model)
```

```{r}
ols_test_normality(wybrany_model)
```

```{r}
cook <- ols_plot_cooksd_bar(wybrany_model)
```

```{r}
ols_plot_resid_stud(wybrany_model)
```

```{r}
outliers <- cook$outliers$observation

prac_out <- prac2[-outliers,]

wybrany_model_out <- lm(bwynagrodzenie ~ pwynagrodzenie +
                      kat_pracownika + doswiadczenie +
                      staz + plec + edukacja, data = prac_out)

summary(wybrany_model_out)
```

```{r}
ols_plot_resid_qq(wybrany_model_out)
```

```{r}
ols_test_normality(wybrany_model_out)
```

# Zadanie

```{r}
startups <- read_xlsx("data/startups.xlsx")

startups <- janitor::clean_names(startups)
```


















