---
title: "Testy statystyczne"
author: "ŁW"
date: "30 11 2019"
output: html_document
---

```{r wczytanie danych, include=FALSE}
library(tidyverse)
library(readxl)

pracownicy <- read_excel("data/pracownicy.xlsx")
```

# Test niezależności

H0: pomiędzy płcią a przynależnością do związków nie ma zależności

H1: pomiędzy płcią a przynależnością do związków jest zależność

```{r}
chisq.test(table(pracownicy$plec, pracownicy$zwiazki))
```

Przy poziomie istotności 0,05 > wartości p (0.1245) nie ma podstaw do odrzucenia H0 - nie ma zależności pomiędzy płeć i związki zawodowe.

## Zadanie

Czy pomiędzy płcią, a grupami bieżącego wynagrodzenia zdefiniowanymi przez medianę istnieje zależność?

```{r}
pracownicy <- pracownicy %>% 
  mutate(bwyn_mediana=cut(x = bwynagrodzenie,
                          breaks = c(min(bwynagrodzenie),
                                     median(bwynagrodzenie),
                                     max(bwynagrodzenie)),
                          include.lowest = TRUE))

chisq.test(table(pracownicy$plec, pracownicy$bwyn_mediana))
```

Odrzucamy H0 na korzyść hipotezy alternatywnej - istnieje zależność pomiędzy płcią, a grupami wynagrodzenia.

# Test proporcji

H0: odsetek palaczy wg płci jest taki sam

H1: odsetek palaczy różni się wg płci

```{r}
prop.test(x = c(200,250), n = c(500,600))
```

Przy poziomie istotności 0,05 nie ma podstaw do odrzucenia H0 - odsetek palaczy jest taki sam w grupach płci.

# Test normalności

H0: doświadczenie ma rozkład normalny

H1: doświadczenie nie ma rozkładu normalnego

```{r}
shapiro.test(pracownicy$doswiadczenie)
```

Odrzucamy H0 - doświadczenie nie ma rozkładu normalnego.

```{r}
ggplot(pracownicy, aes(sample = doswiadczenie)) +
  stat_qq() +
  stat_qq_line()
```

```{r}
shapiro.test(rnorm(100))
```

# Test wariancji

H0: wariancje doświadczenia w grupach płci są takie same

H1: wariancje doświadczenia w grupach płci nie są takie same

```{r}
bartlett.test(x = pracownicy$doswiadczenie, g = pracownicy$plec)
bartlett.test(pracownicy$doswiadczenie ~ pracownicy$plec)
```

# Porównanie dwóch średnich

H0: średnie doświadczenie w grupach płci jest takie samo

H1: średnie doświadczenie w grupach płci nie jest takie samo

```{r}
wilcox.test(pracownicy$doswiadczenie ~ pracownicy$plec)
```

Odrzucamy H0 - średnie doświadczenie nie jest takie samo.

H0: średnie początkowe i bieżące wynagrodzenie jest takie samo

H1: średnie początkowe i bieżące wynagrodzenie nie jest takie samo

```{r}
shapiro.test(pracownicy$pwynagrodzenie)
shapiro.test(pracownicy$bwynagrodzenie)
wilcox.test(x = pracownicy$pwynagrodzenie, 
            y = pracownicy$bwynagrodzenie,
            paired = TRUE)
```

Odrzucamy H0.

```{r}
shapiro.test(pracownicy$bwynagrodzenie)
wilcox.test(pracownicy$bwynagrodzenie ~ pracownicy$plec)
```

# Porównanie trzech średnich

H0: średnie doświadczenie w grupach kategorii pracownika jest takie same

H1: średnie doświadczenie w grupach kategorii pracownika nie jest takie same

```{r}
kruskal.test(pracownicy$doswiadczenie ~ pracownicy$kat_pracownika)
```













