---
title: "Regresja"
format: html
---

# Wczytanie danych

Pierwszym krokiem analizy jest wczytanie danych ze zbioru http://www.wawrowski.edu.pl/data/salary.xlsx

```{r}
library(tidyverse)
library(readxl)

salary <- read_xlsx("data/salary.xlsx")
```

# Wykres rozrzutu

```{r}
plot(salary$YearsExperience, salary$Salary)
```

```{r}
ggplot(salary, aes(x=YearsExperience, y=Salary)) +
  geom_point()
```

# Regresja prosta

zmienna objaśniana (zależna, y): Salary

zmienna objaśniająca (niezależna, x): YearsExperience

```{r}
lm(formula = Salary ~ YearsExperience, data = salary)
```

y = b1 * x + b0

Salary = b1 * YearsExperience + b0

Salary = 9450 * YearsExperience + 25792

współczynnik kierunkowy b1 = 9450: wzrost liczby lat doświadczenia o 1 rok skutkuje wzrostem wynagrodzenia średnio o 9450 dolarów

wyraz wolny b0 = 25792: wynagrodzenia pracownika, który ma 0 lat doświadczenia wyniesie 25792 dolary

```{r}
model <- lm(formula = Salary ~ YearsExperience, data = salary)
summary(model)
```

błąd resztowy wynosi 5788: wartości rzeczywiste różnią się od wartości z modelu średnio o +/- 5788 dolarów

współczynnik R2 wynosi 0.957 ~ 95,7%: liczba lat doświadczenia wyjaśnia 95,7 zmienności wynagrodzenia

## Predykcja

```{r}
salary <- salary %>% 
  mutate(salary_pred=as.numeric(model$fitted.values))
```


```{r}
nowi_pracownicy <- data.frame(YearsExperience=c(5,7,10))

predict(model, nowi_pracownicy)

nowi_pracownicy <- nowi_pracownicy %>% 
  mutate(salary_pred=predict(model, .))
```

pracownik o 5 latach doświadczenie może oczekiwać wynagrodzenia 73042 +/- 5788 dolarów

pracownik o 7 latach doświadczenie może oczekiwać wynagrodzenia 91942 +/- 5788 dolarów

pracownik o 10 latach doświadczenie może oczekiwać wynagrodzenia 120292 +/- 5788 dolarów

# Regresja wieloraka

```{r}
pracownicy <- read_xlsx("data/pracownicy.xlsx")

summary(pracownicy)
```

```{r}
pracownicy_model <- pracownicy %>% 
  select(-id, -data_urodz) %>% 
  filter(!is.na(wiek)) %>% 
  mutate(plec=as.factor(plec),
         kat_pracownika=as.factor(kat_pracownika),
         zwiazki=as.factor(zwiazki))

summary(pracownicy_model)
  
```

zmienna objaśniana (y): bwynagrodzenie

zmienne objaśniające (x): wszystkie pozostałe

```{r}
options(scipen = 10)

model1 <- lm(bwynagrodzenie ~ ., pracownicy_model)

summary(model1)
```

Kobiety w porównaniu do mężczyzn mają bieżące wynagrodzenie średnio niższe o 1702 zł

Menadżer w porównaniu do specjalisty ma bieżące wynagrodzenie średnio wyższe o 6643 zł

Konsultant w porównaniu do specjalisty ma bieżące wynagrodzenie średnio wyższe o 11169 zł

Wzrost początkowego wynagrodzenia o 1 zł wpływa na wzrost bieżącego wynagrodzenia średnio o 1,34 zł

Wzrost miesięcy doświadczenia o 1 miesiąc wpływa na spadek bieżącego wynagrodzenia średnio o 15,77 zł

CETERIS PARIBUS

# Analiza korelacji

```{r}
library(corrplot)

korelacje <- pracownicy_model %>% 
  select_if(is.numeric) %>% 
  cor()
  
corrplot(korelacje, method = "number")  
```

# Dobór cech do modelu

```{r}
library(olsrr)

wszystkie_modele <- ols_step_all_possible(model1)
wszystkie_modele_df <- wszystkie_modele$result

model_krokowy <- ols_step_both_aic(model1)

model_krokowy$metrics
```

```{r}
model2 <- model_krokowy$model
summary(model2)
```

# Badanie współliniowości

```{r}
ols_vif_tol(model2)
```

# Wartości odstające

```{r}
cook <- ols_plot_cooksd_bar(model2)
```

```{r}
cook$data %>% 
  count(color)
```

```{r}
stud <- ols_plot_resid_stud(model2)
```

```{r}
stud$data %>% 
  count(color)
```

```{r}
pracownicy_outlier <- pracownicy_model %>% 
  mutate(outlier=cook$data$color) %>% 
  filter(outlier=="normal") %>% 
  select(-outlier, -wiek, -zwiazki)

model3 <- lm(bwynagrodzenie ~ ., pracownicy_outlier)
summary(model3)
```

# Normalność rozkładu reszt

```{r}
ols_plot_resid_qq(model3)
```

```{r}
ols_test_normality(model3)
```

```{r}
plot(pracownicy_outlier$bwynagrodzenie, model3$fitted.values)
```

```{r}
cor(pracownicy_outlier$bwynagrodzenie, model3$fitted.values)
```

```{r}
mlr3measures::mae(pracownicy_outlier$bwynagrodzenie, model3$fitted.values)
```

# Drzewo decyzyjne

```{r}
library(rpart)

model4 <- rpart(bwynagrodzenie ~ ., pracownicy_outlier)

rpart.plot::rpart.plot(model4)
```

```{r}
model4_pred <- predict(model4, pracownicy_outlier)

plot(pracownicy_outlier$bwynagrodzenie, model4_pred)
```

```{r}
table(model4_pred)
```

```{r}
mlr3measures::rsq(pracownicy_outlier$bwynagrodzenie, model4_pred)
```

```{r}
mlr3measures::mae(pracownicy_outlier$bwynagrodzenie, model4_pred)
```


