---
title: "Testy statystyczne"
format: html
---

# Wczytanie danych

Wczytujemy dane o *pracownikach*

```{r}
#| warning: false
library(tidyverse)
library(readxl)

dane <- read_xlsx("data/pracownicy.xlsx")

summary(dane)
```

# Test niezależności

H0: płeć i przynależność do związków są niezależne

H1: płeć i przynależność do związków nie są niezależne

Poziom istotności: 5% (0.05)

```{r}
dane <- dane %>% 
  mutate(plec=ifelse(plec==0, 'm', 'k'),
         zwiazki=ifelse(zwiazki==0, 'nie', 'tak'))

table(dane$plec, dane$zwiazki)

chisq.test(table(dane$plec, dane$zwiazki))
```

Wartość p > poziom istotności - nie mamy podstaw do odrzucenia H0

Płeć i przynależność do związków są niezależne

# Test proporcji

Wysunięto przypuszczenie, że palacze papierosów stanowią jednakowy odsetek wśród mężczyzn i kobiet. W celu sprawdzenia tej hipotezy wylosowano 500 mężczyzn i 600 kobiet. Okazało się, że wśród mężczyzn było 200 palaczy, a wśród kobiet 250.

H0: odsetek palaczy wśród kobiet i mężczyzn jest taki sam

H1: odsetek palaczy wśród kobiet i mężczyzn nie jest taki sam

Poziom istotności: 5% (0.05)

```{r}
prop.test(x = c(200, 250), n = c(500, 600), conf.level = 0.95)
```

Wartość p > poziom istotności - nie mamy podstaw do odrzucenia H0

odsetek palaczy wśród kobiet i mężczyzn jest taki sam

# Test normalności

H0: rozkład bieżącego wynagrodzenia ma rozkład normalny

H1: rozkład bieżącego wynagrodzenia nie ma rozkładu normalnego

Poziom istotności: 5% (0.05)

```{r}
shapiro.test(dane$bwynagrodzenie)
```

Wartość p < poziom istotności - mamy podstawy do odrzucenia H0

rozkład bieżącego wynagrodzenia nie ma rozkładu normalnego

## Wykres kwantyl-kwantyl

```{r}
ggplot(dane, aes(sample = bwynagrodzenie)) +
  stat_qq() + 
  stat_qq_line()
```

# Testy dla dwóch prób

## Próby zależne

H0: początkowe i bieżące wynagrodzenie są sobie równe

H1: początkowe i bieżące wynagrodzenie nie są sobie równe

Poziom istotności: 5% (0.05)

```{r}
shapiro.test(dane$pwynagrodzenie)
```

```{r}
wilcox.test(x = dane$pwynagrodzenie, y = dane$bwynagrodzenie, paired = TRUE)
```

Wartość p < poziom istotności - mamy podstawy do odrzucenia H0

początkowe i bieżące wynagrodzenie nie są sobie równe

```{r}
t.test(x = dane$pwynagrodzenie, y = dane$bwynagrodzenie, paired = TRUE)
```

## Próby niezależne

H0: doświadczenie w grupach płci jest takie samo

H1: doświadczenie w grupach płci nie jest takie samo

Poziom istotności: 5% (0.05)

```{r}
shapiro.test(dane$doswiadczenie)
```

doświadczenie nie ma rozkładu normalnego

```{r}
wilcox.test(doswiadczenie ~ plec, data = dane)
```

Wartość p < poziom istotności - mamy podstawy do odrzucenia H0

doświadczenie w grupach płci nie jest takie samo

```{r}
t.test(doswiadczenie ~ plec, data = dane)
```

### Zadanie

Czy wynagrodzenie różni się w zależności od płci.

```{r}
wilcox.test(bwynagrodzenie ~ plec, data = dane)
```

# Test dla wielu prób

H0: wynagrodzenia pracowników są takie same na różnych stanowiskach

H1: istnieje co najmniej jedna para stanowisk o różnych wynagrodzeniach

Poziom istotności: 5% (0.05)

```{r}
anova <- aov(bwynagrodzenie ~ as.factor(kat_pracownika), data = dane)
summary(anova)
```

Wartość p < poziom istotności - mamy podstawy do odrzucenia H0

```{r}
TukeyHSD(anova)
```

```{r}
kruskal.test(bwynagrodzenie ~ as.factor(kat_pracownika), data = dane)
```

Wartość p < poziom istotności - mamy podstawy do odrzucenia H0

```{r}
pairwise.wilcox.test(x = dane$bwynagrodzenie, g = as.factor(dane$kat_pracownika))
```

```{r}
ggplot(data = dane, aes(x=bwynagrodzenie, y=as.factor(kat_pracownika))) +
  geom_boxplot()
```

