---
title: "Regresja"
output: html_document
---

# Regresja prosta

```{r}
library(tidyverse)
library(readxl)

salary <- read_xlsx("data/salary.xlsx")

summary(salary)
```

```{r}
plot(salary)
```

```{r}
cor(salary$YearsExperience, salary$Salary)
```

Pomiędzy wynagrodzeniem a liczbą lat doświadczenia występuje silna korelacja (zależność) liniowa.

```{r}
ggplot(salary, aes(x=YearsExperience, y=Salary)) +
  geom_point() +
  geom_smooth(method = "lm")
```

- wynagrodzenie - zmienna objaśniana y
- lata doświadczenia - zmienna objaśniająca x

```{r}
model <- lm(formula = Salary ~ YearsExperience, data = salary)
summary(model)
```

- b1 = 9450 - wzrost doświadczenia pracownika o 1 rok powoduje przeciętny wzrost wynagrodzenia o 9450 $

- b0 = 25792 - pracownik o doświadczeniu 0 lat uzyska wynagrodzenie 25792 $

- Su = 5788 - rzeczywiste wartości wynagrodzenia różnią się od wartości modelowych średnio o +/- 5788 $

- R2 = 0,957 = 95,7% - doświadczenie wyjaśnia 95,7% zmienności wynagrodzenie

```{r}
nowi_pracownicy <- data.frame(YearsExperience=c(8,9,10))

predict(object = model, newdata = nowi_pracownicy)
```

pracownik o doświadczeniu 8 lat może liczyć na wynagrodzenie 101392 +/- 5788 $

```{r}
nowi_pracownicy <- nowi_pracownicy %>% 
  mutate(salary_prog=predict(object = model, newdata = .))
```

## Zadanie

```{r}
sklep <- read_xlsx("data/sklep77.xlsx")

ggplot(sklep, aes(x=liczba_klientow,
                  y=sprzedaz)) +
  geom_point()

sklep <- sklep %>% 
  filter(czy_otwarty == "Tak")

model_sklep <- lm(sprzedaz ~ liczba_klientow, sklep)
summary(model_sklep)
```

```{r}
nowy_sklep <- data.frame(liczba_klientow=c(300,700,1050))

predict(model_sklep, nowy_sklep)
```

# Regresja wieloraka

```{r}
pracownicy <- read_xlsx("data/pracownicy.xlsx")

summary(pracownicy)
```

```{r}
pracownicy2 <- pracownicy %>% 
  filter(!is.na(wiek)) %>% 
  select(-id, -data_urodz) %>% 
  mutate(plec=as.factor(plec),
         kat_pracownika=as.factor(kat_pracownika),
         zwiazki=as.factor(zwiazki))

summary(pracownicy2)
```

```{r}
options(scipen = 5)
model_pracownicy <- lm(bwynagrodzenie ~ ., pracownicy2)
summary(model_pracownicy)
```

```{r}
library(corrplot)

korelacje <- pracownicy2 %>% 
  select(-plec, -kat_pracownika, -zwiazki) %>% 
  cor()

corrplot(korelacje, type = "upper", method = "number")
```

```{r}
library(olsrr)

wszystkie_modele <- ols_step_all_possible(model_pracownicy)

ols_step_both_aic(model_pracownicy)
```

```{r}
wybrany_model <- lm(bwynagrodzenie ~ pwynagrodzenie + kat_pracownika + doswiadczenie + staz + edukacja + plec, data = pracownicy2)
summary(wybrany_model)
```

```{r}
ols_vif_tol(wybrany_model)
```

```{r}
ols_plot_resid_hist(wybrany_model)
```

```{r}
ols_test_normality(wybrany_model)
```

```{r}
ols_plot_resid_qq(wybrany_model)
```

```{r}
cook <- ols_plot_cooksd_bar(wybrany_model)
```

```{r}
# cook$data %>% count(color)
table(cook$data$color)
```

```{r}
stud3 <- ols_plot_resid_stud(wybrany_model)
```

```{r}
table(stud3$data$color)
```

```{r}
stud2 <- ols_plot_resid_stud_fit(wybrany_model)
```

```{r}
table(stud2$data$color)
```

```{r}
outliers <- cook$data$obs[cook$data$color == "outlier"]
outliers

pracownicy3 <- pracownicy2[-outliers,]

wybrany_model_out <- lm(bwynagrodzenie ~ pwynagrodzenie + kat_pracownika + doswiadczenie + staz + edukacja + plec, data = pracownicy3)
summary(wybrany_model_out)
```

```{r}
ols_plot_resid_qq(wybrany_model_out)
```

```{r}
ols_test_normality(wybrany_model_out)
```



