---
title: "Testy statystyczne"
author: "ŁW"
date: "8 02 2020"
output: html_document
---

# Wczytanie danych

```{r message=FALSE, warning=FALSE}
library(tidyverse)
library(readxl)

pracownicy <- read_xlsx("data/pracownicy.xlsx")

summary(pracownicy)
```

# Test niezależności

H0: płeć i przynależność do związków są niezależne

H1: płeć i przynależność do związków nie są niezależne

Poziom istotności: 5%

```{r}
table(pracownicy$plec, pracownicy$zwiazki)
```

```{r}
chisq.test(table(pracownicy$plec, pracownicy$zwiazki))
```

Poziom istotności = 0,05 < wartość p = 0,1245 - nie mamy podstaw do odrzucenia hipotezy zerowej. Płeć i przynależność do związków są niezależne.

## Zadanie

```{r}
pracownicy <- pracownicy %>% 
  mutate(wyn_mediana=cut(x = bwynagrodzenie, 
                         breaks = c(min(bwynagrodzenie),
                                    median(bwynagrodzenie),
                                    max(bwynagrodzenie)), 
                         include.lowest = TRUE, 
                         labels = c("poniżej mediany", 
                                    "powyżej mediany")))

summary(pracownicy$wyn_mediana)
```

H0: płeć i grupy wynagrodzenia są niezależne

H1: płeć i grupy wynagrodzenia nie są niezależne

Poziom istotności: 5%

```{r}
table(pracownicy$plec, pracownicy$wyn_mediana)
```

```{r}
chisq.test(table(pracownicy$plec, pracownicy$wyn_mediana))
```

Odrzucamy H0 - płeć i grupy wynagrodzenia nie są niezależne.

# Test proporcji

H0: odsetek palaczy w grupach płci jest taki sam

H1: odsetek palaczy w grupach płci nie jest taki sam

Poziom istotności: 5%.

```{r}
prop.test(x = c(200,250), n = c(500,600))
```

Wartość p (0,6183) > poziom istności (0,05) - nie mamy podstaw do odrzucenia hipotezy zerowej. Odsetek palaczy w grupach płci jest taki sam - nie ma istotnej różnicy.

## Zadanie

H0: odsetek przedsiębiorstw w badaniu jest taki sam w obu sekcjach

H1: odsetek przedsiębiorstw w badaniu nie jest taki sam w obu sekcjach

```{r}
prop.test(x = c(14,24), n = c(119,174))
```

Odrzucamy hipotezę zerową.

# Test normalności

H0: cecha doświadczenie ma rozkład normalny

H1: cecha doświadczenie nie ma rozkładu normalnego

Poziom istotności: 5%.

```{r}
hist(pracownicy$doswiadczenie)
```

```{r}
shapiro.test(x = pracownicy$doswiadczenie)
```

Odrzucamy H0 - cecha doświadczenie nie ma rozkładu normalnego.

```{r}
set.seed(123)
runif(10)
```

```{r}
hist(runif(1000))
```

```{r}
hist(rnorm(1000))
```

```{r}
ggplot(pracownicy, aes(sample = doswiadczenie)) +
  stat_qq() +
  stat_qq_line()
```

# Test wariancji

H0: zróżnicowanie wynagrodzenia w grupach płci jest takie samo

H1: zróżnicowanie wynagrodzenia w grupach płci nie jest takie samo

```{r}
bartlett.test(pracownicy$bwynagrodzenie ~ pracownicy$plec)
```

Odrzucimy H0.

# Test dla średnich

## Próba zależna

H0: średnie początkowe i bieżące wynagrodzenie jest takie samo

H1: średnie początkowe i bieżące wynagrodzenie nie jest takie samo

```{r}
wilcox.test(x = pracownicy$bwynagrodzenie, 
            y = pracownicy$pwynagrodzenie, 
            paired = TRUE)
```

Odrzucamy H0 - średnie początkowe i bieżące wynagrodzenie nie jest takie samo.

## Próba niezależna

H0: średnie doświadczenie w grupach płci jest takie samo

H1: średnie doświadczenie w grupach płci nie jest takie samo

```{r}
wilcox.test(pracownicy$doswiadczenie ~ pracownicy$plec)
```

Odrzucamy H0 - średnie doświadczenie w grupach płci nie jest takie samo.

# Test wielu średnich

H0: średnie wynagrodzenie w grupach kategorii pracownika jest takie same

H1: średnie wynagrodzenie w grupach kategorii pracownika nie jest takie same - co najmniej jedna para jest różna

```{r}
kruskal.test(pracownicy$bwynagrodzenie ~ pracownicy$kat_pracownika)
```

Odrzucamy H0.

```{r}
pairwise.wilcox.test(x = pracownicy$bwynagrodzenie,
                     g = pracownicy$kat_pracownika)
```

```{r}
ks.test(x = pracownicy$bwynagrodzenie, y = pracownicy$pwynagrodzenie)
```






