---
title: "Testy statystyczne"
author: "Łukasz Wawrowski"
date: "6 12 2020"
output: html_document
---

# Wczytanie danych

```{r wczytywanie, message=FALSE}
library(tidyverse)
library(readxl)

pracownicy <- read_xlsx("data/pracownicy.xlsx")
```

# Test niezależności

<!-- komentarz w markdown -->

H0: płeć i przynależność do związków są niezależne  
H1: płeć i przynależność do związków są zależne 

Poziom istotności: 5%

```{r}
# komentarz w R

table(pracownicy$plec, pracownicy$zwiazki)
chisq.test(table(pracownicy$plec, pracownicy$zwiazki))
```

wartość p > poziom istotności (0.1245 > 0.05) - nie ma podstaw do odrzucenia H0 - płeć i przynależność do związków są niezależne

# Test proporcji

H0: odsetek palaczy wśród mężczyzn i kobiet jest taki sam  
H1: odsetek palaczy wśród mężczyzn i kobiet nie jest taki sam  

Poziom istotności: 5%

```{r}
prop.test(x = c(200,250), n = c(500,600))
```

wartość p > poziomu istotności - odsetek palaczy wśród kobiet i mężczyzn nie różni się od siebie istotnie statystycznie

# Test normalności

H0: doświadczenie ma rozkład normalny  
H1: doświadczenie nie ma rozkładu normalnego

Poziom istotności: 5%

```{r}
shapiro.test(pracownicy$doswiadczenie)
```

wartość p < poziom istotności - odrzucamy H0 - doświadczenie nie ma rozkładu normalnego

```{r}
ggplot(pracownicy, aes(sample = doswiadczenie)) +
  stat_qq() +
  stat_qq_line()
```

# Test wariancji

H0: zróżnicowanie bieżącego wynagrodzenia w grupach płci jest takie same  
H1: zróżnicowanie bieżącego wynagrodzenia w grupach płci nie jest takie same

Poziom istotności: 5%

```{r}
bartlett.test(pracownicy$bwynagrodzenie ~ pracownicy$plec)
```

wartość p < poziomu istotności - odrzucamy H0, zróżnicowanie w grupach płci nie jest takie same

# Test t-średnich

## Próba zależna 

H0: średnie wynagrodzenie początkowe i bieżące są takie same  
H1: średnie wynagrodzenie początkowe i bieżące nie są takie same  

```{r}
wilcox.test(x = pracownicy$bwynagrodzenie, y = pracownicy$pwynagrodzenie, paired = TRUE)
```

odrzucamy H0 - średnie wynagrodzenie początkowe i bieżące nie są takie same

## Próba niezależna

H0: średnie doświadczenie w grupach płci jest takie samo  
H1: średnie doświadczenie w grupach płci nie jest takie samo

```{r}
wilcox.test(pracownicy$doswiadczenie ~ pracownicy$plec)
```

odrzucamy H0 - średnie doświadczenie w grupach płci nie jest takie samo

# Test wielu średnich

H0: średnie wynagrodzenie według kat. pracownika są takie same  
H1: średnie wynagrodzenie według kat. pracownika nie są takie same - co najmniej jedna para jest różna

```{r}
kruskal.test(pracownicy$bwynagrodzenie ~ pracownicy$kat_pracownika)
```

odrzucamy H0

```{r}
pairwise.wilcox.test(x = pracownicy$bwynagrodzenie, g = pracownicy$kat_pracownika)
```
