---
title: "Regresja"
author: "Łukasz Wawrowski"
date: "16 01 2021"
output: html_document
---

# Regresja prosta

```{r message=FALSE, warning=FALSE}
library(tidyverse)
library(readxl)

salary <- read_xlsx("data/salary.xlsx")

plot(salary$YearsExperience, salary$Salary)
```

```{r}
ggplot(data = salary, mapping = aes(x = YearsExperience, y = Salary)) +
  geom_point() +
  geom_smooth()
```

 - YearsExperience - zmienna objaśniająca - x
 - Salary - zmienna objaśniana - y
 
```{r}
lm(formula = Salary ~ YearsExperience, data = salary)
```

współczynnik kierunkowy wynosi 9450: wzrost liczby lat doświadczenia o 1 powoduje średni wzrost wynagrodzenia o 9450$. 

wyraz wolny wynosi 25792: pracownik o zerowym doświadczeniu może charakteryzować się wynagrodzeniem równym 25792$.

Model: wynagrodzenie = 9450 * liczba lat doświadczenia + 25792

```{r}
model <- lm(formula = Salary ~ YearsExperience, data = salary)
summary(model)
```

odchylenie standardowe składnika resztowego wynosi 5788: wartości rzeczywiste wynagrodzenia różnią się średnio od wartości modelowych wynagrodzenia o +/- 5788$.

współczynnik determinacji R2 wynosi 0,957 (95,7%): liczba lat doświadczenia wyjaśnia 95,7% zmienności wynagrodzenia.

Predykcja dla osób z doświadczeniem 5, 7, 8 lat.

```{r}
nowi_pracownicy <- data.frame(YearsExperience=c(5,7,8))

predict(object = model, newdata = nowi_pracownicy)
```

```{r}
nowi_pracownicy$Salary <- predict(object = model, newdata = nowi_pracownicy)
```

Oczekiwane zarobki dla osoby z liczbą lat doświadczenia równą 5 wynoszą 73042$ +/- 5788\$.

Oczekiwane zarobki dla osoby z liczbą lat doświadczenia równą 7 wynoszą 91942$ +/- 5788\$.

## Zadanie

```{r}
sklep77 <- read_xlsx("data/sklep77.xlsx")

# 1 sposób
sklep77 <- sklep77 %>% 
  filter(czy_otwarty == "Tak")

# 2 sposób
sklep77 <- sklep77 %>% 
  filter(sprzedaz > 0)

ggplot(sklep77, aes(x = liczba_klientow, y = sprzedaz)) +
  geom_point() +
  geom_smooth(method = "lm")
```

```{r}
model_sklep <- lm(sprzedaz ~ liczba_klientow, data = sklep77)
summary(model_sklep)
```

```{r}
sklep77_predykcja <- data.frame(liczba_klientow=c(300,700,1050)) %>% 
  mutate(sprzedaz = predict(object = model_sklep, newdata = .))
```

# Regresja wieloraka

```{r}
pracownicy <- read_xlsx("data/pracownicy.xlsx")

summary(pracownicy)
```

Przygotowanie danych do analizy - usunięcie braków i zbędnych kolumn.

```{r}
pracownicy2 <- pracownicy %>% 
  filter(!is.na(wiek)) %>% 
  select(-id, -data_urodz) %>% 
  mutate(plec=as.factor(plec),
         kat_pracownika=as.factor(kat_pracownika),
         zwiazki=as.factor(zwiazki))

summary(pracownicy2)
```

```{r}
options(scipen = 9)

model1 <- lm(formula = bwynagrodzenie ~ ., data = pracownicy2)
summary(model1)
```

Badanie korelacji

```{r}
library(corrplot)

korelacje <- pracownicy2 %>% 
  select(-plec, -kat_pracownika, -zwiazki) %>% 
  cor()

corrplot(korelacje, method = "number", type = "upper")
```

Dobór modeli

```{r}
library(olsrr)

wszystkie_modele <- ols_step_all_possible(model1)

model_krokowy <- ols_step_both_aic(model1)
model_krokowy
```


```{r}
model2 <- lm(bwynagrodzenie ~ pwynagrodzenie + kat_pracownika + doswiadczenie + 
               staz + edukacja + plec, data = pracownicy2)

# auto

summary(model2)
```

Analiza współliniowości

```{r}
ols_vif_tol(model2)
```

Badanie normalności reszt

```{r}
ols_plot_resid_hist(model2)
```

```{r}
ols_test_normality(model2)
```

```{r}
ols_plot_resid_qq(model2)
```

Wartości odstające

```{r}
cook <- ols_plot_cooksd_bar(model2)
```

```{r}
stud <- ols_plot_resid_stud(model2)
```

Usunięcie wartości odstających

```{r}
wartosci_odstajace <- cook$data %>% 
  filter(color == "outlier")

pracownicy_out <- pracownicy2[-wartosci_odstajace$obs,]

model3 <- lm(bwynagrodzenie ~ pwynagrodzenie + kat_pracownika + doswiadczenie + 
               staz + edukacja + plec, data = pracownicy_out)

summary(model3)
```

```{r}
ols_test_normality(model3)
```

```{r}
ols_plot_resid_qq(model3)
```








 
 