---
title: "Testy statystyczne"
author: "Łukasz Wawrowski"
date: '2022-04-09'
output: html_document
---

# Wczytanie danych

```{r message=FALSE}
library(tidyverse)
library(readxl)

pracownicy <- read_xlsx("data/pracownicy.xlsx")
```

# Test niezależności

HO: płeć i przynależność do związków są niezależne

H1: płeć i przynależność do związków nie są niezależne

Poziom istotności: 5%

```{r}
table(pracownicy$plec, pracownicy$zwiazki)
chisq.test(table(pracownicy$plec, pracownicy$zwiazki))
```

wartość p > poziomu istotności -> 0.1245 > 0.05 - nie ma podstaw do odrzucenia hipotezy zerowej -> płeć i przynależność do związków są niezależne

## Zadanie

HO: płeć i zarobki względem mediany są niezależne

H1: płeć i zarobki względem mediany nie są niezależne

Poziom istotności: 5%

```{r}
pracownicy_mediana <- pracownicy %>% 
  mutate(bwyn_mediana=ifelse(bwynagrodzenie > median(bwynagrodzenie), "> mediany", "<= mediany"))

table(pracownicy_mediana$bwyn_mediana, pracownicy_mediana$plec)
chisq.test(table(pracownicy_mediana$bwyn_mediana, pracownicy_mediana$plec))
```

wartość p < poziomu istotności -> odrzucamy H0

# Test proporcji

HO: palacze papierosów stanowią jednakowy odsetek wśród mężczyzn i kobiet

H1: palacze papierosów nie stanowią jednakowego odsetka wśród mężczyzn i kobiet

Poziom istotności: 5%

```{r}
prop.test(x = c(200, 250), n = c(500, 600))
```

wartość p > poziomu istotności (0.6183 > 0.05) -> nie mamy podstaw do odrzucenia H0 ->  palacze papierosów stanowią jednakowy odsetek wśród mężczyzn i kobiet

## Zadanie

```{r}
prop.test(x = c(14,24), n= c(119,174))
```

# Test normalności

H0: bieżące wynagrodzenia ma rozkład normalny

H1: bieżące wynagrodzenia nie ma rozkładu normalny

```{r}
shapiro.test(pracownicy$bwynagrodzenie)
```

```{r}
ggplot(pracownicy, aes(sample = bwynagrodzenie)) +
  stat_qq() + 
  stat_qq_line()
```
# Test średnich

## Próba zależna

H0: średnie wynagrdzenie początkowe i bieżące są równe

H0: średnie wynagrdzenie początkowe i bieżące nie są równe

```{r}
t.test(x = pracownicy$bwynagrodzenie, y = pracownicy$pwynagrodzenie, paired = TRUE)
```

Odrzucamy H0 - średnie wynagrdzenie początkowe i bieżące nie są równe.

```{r}
wilcox.test(x = pracownicy$bwynagrodzenie, y = pracownicy$pwynagrodzenie, paired = TRUE)
```
## Próba niezależna

H0: średnie doświadzenie w grupach płci jest takie samo

H1: średnie doświadzenie w grupach płci nie jest takie samo

```{r}
shapiro.test(pracownicy$doswiadczenie)
```

```{r}
wilcox.test(pracownicy$doswiadczenie ~ pracownicy$plec)
wilcox.test(doswiadczenie ~ plec, data = pracownicy)
```

## Wiele prób

H0: średnie wynagrodzenie wg kat. pracownika jest równe

H1: średnie wynagrodzenie wg kat. pracownika nie jest równe

```{r}
anova <- aov(pracownicy$bwynagrodzenie ~ as.factor(pracownicy$kat_pracownika))

summary(anova)
```

```{r}
TukeyHSD(anova)
```

```{r}
kruskal.test(pracownicy$bwynagrodzenie ~ pracownicy$kat_pracownika)
```

```{r}
pairwise.wilcox.test(x = pracownicy$bwynagrodzenie, g = pracownicy$kat_pracownika)
```











