---
title: "Regresja"
author: "Łukasz Wawrowski"
date: '2022-04-09'
output: html_document
---

# Wczytanie danych

```{r}
library(tidyverse)
library(readxl)

salary <- read_xlsx("data/salary.xlsx")

plot(x = salary$YearsExperience, y = salary$Salary)

```

```{r}
ggplot(salary, aes(x=YearsExperience, y=Salary)) +
  geom_point() +
  geom_smooth(method = "lm") +
  theme_light()
```

# Model regresji

- zmienna objaśniana - salary - y
- zmienna objaśniającą - yearsexperience - x

```{r}
lm(formula = Salary ~ YearsExperience, data = salary)
```

współczynnik kierunkowy wynosi 9450 dolarów - wzrost liczby lat doświadczenie o 1 rok powoduje średni wzrost wynagrodzenia o 9450 dolarów

wyraz wolny wynosi 25792 dolary - pracownik o zerowym doświadczeniu otrzyma wynagrodzenie 25792 dolary

model: wynagrodzenie = 9450 * liczba lat doświadczenia + 25792

```{r}
model <- lm(formula = Salary ~ YearsExperience, data = salary)
summary(model)
```

bład resztowy wynosi 5788 dolarów - wartości rzeczywiste wynagrodzenia różnią się średnio od wartości modelowych o +/- 5788 dolarów

współczynnik R2 wynosi 0.957 (95,7%) - liczba lat doświadczenia wyjaśnia 95,7% zmienności wynagrodzenia

```{r}
str(summary(model))
```


```{r}
summary(model)$r.squared
```

```{r}
salary <- salary %>% 
  mutate(salary_pred=model$fitted.values)

plot(salary$Salary, salary$salary_pred)
```
```{r}
nowi_pracownicy <- data.frame(YearsExperience=c(5,7,12))

predict(object = model, newdata = nowi_pracownicy)

nowi_pracownicy <- nowi_pracownicy %>% 
  mutate(salary_pred=predict(object = model, newdata = .))
```

Oczekiwane zarobki dla osoby z doświadczeniem 5 lat wynoszą 73042 dolary +/- 5788 dolarów

Oczekiwane zarobki dla osoby z doświadczeniem 7 lat wynoszą 91942 dolary +/- 5788 dolarów

## Zadanie

```{r}
sklep <- read_xlsx("data/sklep77.xlsx")

sklep <- sklep %>% 
  filter(czy_otwarty == "Tak")

ggplot(sklep, aes(x=liczba_klientow, y=sprzedaz)) +
  geom_point()

```

```{r}
model_sklep <- lm(sprzedaz ~ liczba_klientow, data = sklep)
summary(model_sklep)
```

```{r}
sklep_predykcja <- data.frame(liczba_klientow=c(300, 700, 1050)) %>% 
  mutate(sprzedaz_pred=predict(model_sklep, .))
```


# Regresja wieloraka

```{r}
pracownicy <- read_xlsx("data/pracownicy.xlsx")

summary(pracownicy)
```

```{r}
pracownicy_clean <- pracownicy %>% 
  filter(!is.na(wiek)) %>% 
  select(-id, -data_urodz) %>% 
  mutate(plec=as.factor(plec),
         kat_pracownika=as.factor(kat_pracownika),
         zwiazki=as.factor(zwiazki))

summary(pracownicy_clean)
```

```{r}
options(scipen = 9)

model1 <- lm(bwynagrodzenie ~ ., data = pracownicy_clean)
summary(model1)
```

Kobiety w porówaniu do mężczyzn mają bieżące wynagrodzenie średnio mniejsze o 1702 zł.

Menedżerowie w porówaniu do specjalistów mają bieżące wynagrodzenie średnio większe o 6653 zł.

Konsultanci w porówaniu do specjalistów mają bieżące wynagrodzenie średnio większe o 11169 zł.

## Analiza korelacji

```{r}
library(corrplot)

korelacje <- pracownicy_clean %>% 
  select(-plec, -kat_pracownika, -zwiazki) %>% 
  cor()

corrplot(korelacje, method = "number", type = "upper")
```

## Dobór modelu

```{r}
library(olsrr)

wszystkie_modele <- ols_step_all_possible(model1)

model_krokowy <- ols_step_both_aic(model1)
model_krokowy
```

```{r}
zmienne <- model_krokowy$predictors
rownanie <- as.formula(paste("bwynagrodzenie ~", paste(zmienne, collapse = "+")))

model2 <- lm(rownanie, data = pracownicy_clean)

model2 <- lm(bwynagrodzenie ~ pwynagrodzenie + kat_pracownika + doswiadczenie + staz + edukacja + plec, 
             data = pracownicy_clean)

summary(model2)
```

## Badanie współliniowości

```{r}
ols_vif_tol(model2)
```

# Analiza rozkładu reszt

```{r}
ols_plot_resid_hist(model2)
```

```{r}
ols_plot_resid_qq(model2)
```

```{r}
ols_test_normality(model2)
```

## Wartości odstające

```{r}
cook <- ols_plot_cooksd_chart(model2)

table(cook$data$color)
```

```{r}
stud <- ols_plot_resid_stud(model2)

table(stud$data$color)
```

```{r}
pracownicy_outliers <- pracownicy_clean %>% 
  mutate(outlier=cook$data$color) %>% 
  filter(outlier == "normal") %>% 
  select(-outlier)

model3 <- lm(bwynagrodzenie ~ pwynagrodzenie + kat_pracownika + doswiadczenie + staz + edukacja + plec, 
             data = pracownicy_outliers)

summary(model3)
```

```{r}
ols_plot_resid_qq(model3)
```

```{r}
ols_test_normality(model3)
```

# Inne metody

```{r}
library(rpart)

model4 <- rpart(rownanie, data = pracownicy_outliers)

rpart.plot::rpart.plot(model4)
```

```{r}
pracownicy_outliers <- pracownicy_outliers %>% 
  mutate(predict_reg=predict(model3, .),
         predict_rpart=predict(model4, .))

mlr3measures::mae(pracownicy_outliers$bwynagrodzenie, pracownicy_outliers$predict_reg)
mlr3measures::mae(pracownicy_outliers$bwynagrodzenie, pracownicy_outliers$predict_rpart)
```











