---
title: "Raport"
author: "Łukasz Wawrowski"
date: "2023-02-26"
output: html_document
---

# Wczytanie danych

```{r wczytywanie, message=FALSE}
library(tidyverse)
library(readxl)

pracownicy <- read_xlsx("data/pracownicy.xlsx")
```

# Podsumowanie zbioru

```{r podsumowanie}
summary(pracownicy)
```

## Kategoria pracownika

Częstość występowania kategorii pracownika.

```{r}
pracownicy %>% 
  count(kat_pracownika) %>% 
  knitr::kable()
```

## Wiek pracownika

```{r include=FALSE}
srednie_doswiadzenie <- round(mean(pracownicy$doswiadczenie))
```

Minimalny wiek pracownika wynosi `r min(pracownicy$wiek, na.rm=TRUE)`.

Średni wiek pracownika wynosi `r round(mean(pracownicy$wiek, na.rm=TRUE))`.

Średnie doświadczenie pracowników wynosi `r srednie_doswiadzenie` miesięcy.

## Rozkład płci pracowników

```{r echo=FALSE}
pracownicy <- pracownicy %>% 
  mutate(plec_chr=ifelse(plec==0, "mężczyzna", "kobieta"))

ggplot(pracownicy, aes(x=plec_chr)) +
  geom_bar(fill="green") +
  xlab("Płeć") +
  ylab("Liczebność") +
  theme_light()
```

## Średnie wynagrodzenie w grupach kategorii

```{r}
pracownicy %>% 
  group_by(kat_pracownika) %>% 
  summarise(n=n(),
            srednie_pocz=mean(pwynagrodzenie),
            srednie_biez=mean(bwynagrodzenie)) %>% 
  knitr::kable()
```



