---
title: "Regresja"
author: "Łukasz Wawrowski"
date: "2023-04-16"
output: html_document
---

# Wczytanie danych

```{r}
library(tidyverse)
library(readxl)

salary <- read_xlsx("data/salary.xlsx")
```

# Wykres rozrzutu

```{r}
plot(x = salary$YearsExperience, y = salary$Salary)
```

```{r}
ggplot(salary, aes(x=YearsExperience, y=Salary)) +
  geom_point()
```

# Model regresji

- zmienna objaśniana (zależna) - Salary - y
- zmianna objaśniająca (niezależna) - YearsExperience - x

```{r}
lm(formula = Salary ~ YearsExperience, data = salary)
```

y = b1 * x + b0

$\hat{y} = b_1x + b_0$

Salary = 9450 * YearsExperience + 25792

b1 - współczynnik kierunkowy wynosi 9450 dolarów - wzrost liczby lat doświadczenia o 1 rok skutkuje średnim wzrostem wynagrodzenia o 9450 dolarów

b0 - wyraz wolny wynosi 25792 dolary - wynagrodzenia pracownika o 0 lat doświadczenia wynosi 25792 dolary

```{r}
model <- lm(formula = Salary ~ YearsExperience, data = salary)
summary(model)
```

błąd resztowy wynosi 5788 dolarów - wartości rzeczywiste różnią się średnio od wartości modelowych o +/- 5788 dolarów

współczynnik R2 wynosi 0.957, 95.7% - liczba lat doświadczenia wyjaśnia 95,7% zmienności wynagrodzenia

```{r}
str(summary(model))
summary(model)$r.squared
```

współczynnik R2 wynosi `r summary(model)$r.squared`, 95.7% - liczba lat doświadczenia wyjaśnia 95,7% zmienności wynagrodzenia

```{r}
salary <- salary %>% 
  mutate(Salary_pred=model$fitted.values)

ggplot(salary, aes(x=Salary, y=Salary_pred)) +
  geom_point() +
  geom_abline(slope = 1)
```

## Predykcja

```{r}
nowi_pracownicy <- data.frame(YearsExperience=c(5,7,11))

predict(object = model, newdata = nowi_pracownicy)

nowi_pracownicy <- nowi_pracownicy %>% 
  mutate(Salary=predict(object = model, newdata = .))
```

oczekiwane zarobki dla osoby z doświadczeniem 5 lat wynoszą 73042 dolary +/- 5788 dolarów

oczekiwane zarobki dla osoby z doświadczeniem 7 lat wynoszą 91942 dolary +/- 5788 dolarów

oczekiwane zarobki dla osoby z doświadczeniem 11 lat wynoszą 129742 dolary +/- 5788 dolarów

## Inne miary jakości

```{r}
library(mlr3measures)

rsq(salary$Salary, salary$Salary_pred)
mae(salary$Salary, salary$Salary_pred)
rmse(salary$Salary, salary$Salary_pred)
```

# Regresja wielu zmiennych

```{r}
pracownicy <- read_xlsx("data/pracownicy.xlsx")

summary(pracownicy)
```

```{r}
pracownicy_clean <- pracownicy %>% 
  select(-id, -data_urodz) %>% 
  filter(!is.na(wiek)) %>% 
  mutate(plec=as.factor(plec),
         kat_pracownika=as.factor(kat_pracownika),
         zwiazki=as.factor(zwiazki))

summary(pracownicy_clean)
```

```{r}
options(scipen = 5) # wyłączenie notacji naukowej

model1 <- lm(bwynagrodzenie ~ ., data = pracownicy_clean)
summary(model1)
```

Kobiety w porówaniu do mężczyzn mają bieżące wynagrodzenie średnio niższe o 1702 zł

Menedżerowie zarabiają średnio więcej o 6643 zł od specjalistów

Konsultanci zarabiają średnio więcej o 11170 zł od specjalistów

Wzrost początkowego wynagrodzenia o 1 zł powoduje średni wzrost bieżącego wynagrodzenia o 1,34 zł

Wzrost liczby lat doświadczenia w poprzednim miejscu pracy o 1 rok powoduje średni spadek bieżącego wynagrodzenia o 16 zł.

## Analiza korelacji

```{r}
library(corrplot)

korelacje <- pracownicy_clean %>% 
  select(-plec, -kat_pracownika, -zwiazki) %>% 
  cor()

corrplot(korelacje)
```

## Dobór zmiennych do modelu

```{r}
library(olsrr)

wszystkie_modele <- ols_step_all_possible(model1)

model_krokowy <- ols_step_both_aic(model1)
model_krokowy
```

```{r}
zmienne <- model_krokowy$predictors
zmienne_plus <- paste(zmienne, collapse = "+")
wzor <- paste("bwynagrodzenie ~", zmienne_plus)

# model2 <- lm(pwynagrodzenie+kat_pracownika+doswiadczenie+staz+edukacja+plec, data = pracownicy_clean)
# model2 <- lm(as.formula(wzor), data = pracownicy_clean)
model2 <- lm(wzor, data = pracownicy_clean)
summary(model2)
```

## Analiza współliniowości

```{r}
ols_vif_tol(model2)
```

## Analiza rozkładu reszt

```{r}
ols_plot_resid_qq(model2)
```

```{r}
ols_test_normality(model2)
```

## Analiza wartości odstających

```{r}
cook <- ols_plot_cooksd_chart(model2)

table(cook$data$color)
```

```{r}
stud <- ols_plot_resid_stud(model2)

table(stud$data$color)

```

```{r}
pracownicy_outliers <- pracownicy_clean %>% 
  mutate(outlier=cook$data$color) %>% 
  filter(outlier == "normal") %>% 
  select(-outlier)

model3 <- lm(wzor, data = pracownicy_outliers)
summary(model3)
```

```{r}
ols_plot_resid_qq(model3)
```

```{r}
ols_test_normality(model3)
```

```{r}
korelacje <- pracownicy_outliers %>% 
  select(-plec, -kat_pracownika, -zwiazki) %>% 
  cor()

corrplot(korelacje)
```

```{r}
ols_step_both_aic(model3)
```

```{r}
rmse(pracownicy_outliers$bwynagrodzenie, predict(model3, pracownicy_outliers))
```

# Inne metody

## Drzewo decyzyjne

```{r}
library(rpart)

model4 <- rpart(wzor, data = pracownicy_outliers)

rpart.plot::rpart.plot(model4)
```


```{r}
rmse(pracownicy_outliers$bwynagrodzenie, predict(model4, pracownicy_outliers))
```

## Las losowy

```{r}
library(ranger)

model5 <- ranger(wzor, data = pracownicy_outliers)

rmse(pracownicy_outliers$bwynagrodzenie, model5$predictions)
```