---
title: "Testy statystyczne"
author: "Łukasz Wawrowski"
date: "2023-04-15"
output: html_document
---

# Wczytanie danych

Wczytujemy zbiór danych na temat pracowników.

```{r}
library(tidyverse)
library(readxl)

pracownicy <- read_xlsx("data/pracownicy.xlsx")
```

# Test niezależności

H0: płeć i przynależność do związków są niezależne

H1: płeć i przynależność do związków nie są niezależne

Poziom istotności: 5% (0.05)

```{r}
pracownicy <- pracownicy %>% 
  mutate(plec=ifelse(plec==0, 'mężczyzna', 'kobieta'),
         zwiazki=ifelse(zwiazki==0, 'nie', 'tak'))

table(pracownicy$plec, pracownicy$zwiazki)
chisq.test(table(pracownicy$plec, pracownicy$zwiazki))
```

Wartość p (0.1245) > poziomu istotności (0.05) - nie ma podstaw do odrzucenia H0 - płeć i przynależność do związków są niezależne

## Zadanie

H0: płeć i mediana wynagrodzenia są niezależne

H1: płeć i mediana wynagrodzenia nie są niezależne

Poziom istotności: 5% (0.05)

```{r}
pracownicy <- pracownicy %>% 
  mutate(bwynagrodzenie_mediana=ifelse(bwynagrodzenie > median(bwynagrodzenie), '> mediany', '<= mediany'))

table(pracownicy$plec, pracownicy$bwynagrodzenie_mediana)
chisq.test(table(pracownicy$plec, pracownicy$bwynagrodzenie_mediana))
```

Wartość p (0) < poziomu istotności (0.05) - są podstawy do odrzucenia H0 - płeć i mediana wynagrodzenia nie są niezależne

# Test proporcji

H0: palacze papierosów stanowią jednakowy odsetek wśród mężczyzn i kobiet

H1: palacze papierosów nie stanowią jednakowego odsetka wśród mężczyzn i kobiet

Poziom istotności: 5%

```{r}
prop.test(x = c(200,250), n = c(500,600))
```

wartość p (0.6183) > poziomu istotności (0.05) - nie ma podstaw do odrzucenia H0 - palacze papierosów stanowią jednakowy odsetek wśród mężczyzn i kobiet

## Zadanie

H0: odsetek przedsiębiorstw biorących udział w DG1 nie różni się pomiędzy sekcjami PKD

H1: H0: odsetek przedsiębiorstw biorących udział w DG1 różni się pomiędzy sekcjami PKD

Poziom istotności: 5%

```{r}
prop.test(x = c(14,24), n = c(119,174))
```

wartośći p (0.741) > poziomu istotności (0.05) - nie ma podstaw do odrzucenia H0 - odsetek przedsiębiorstw biorących udział w DG1 nie różni się pomiędzy sekcjami PKD

# Test normalności

H0: bieżące wynagrodzenie ma rozkład normalny

H1: bieżące wynagrodzenie nie ma rozkładu normalnego

Poziom istotności: 5%

```{r}
hist(pracownicy$bwynagrodzenie)
shapiro.test(pracownicy$bwynagrodzenie)
```

Wartość p (0) < poziomu istotności (0.05) - są podstawy do odrzucenia H0 -  bieżące wynagrodzenie nie ma rozkładu normalnego

```{r}
ggplot(pracownicy, aes(sample = bwynagrodzenie)) +
  stat_qq() +
  stat_qq_line()
```

# Test średnich

## Próby zależne

H0: średnie wynagrodzenie początkowe i bieżące są równe

H1: średnie wynagrodzenie początkowe i bieżące nie są równe

Poziom istotności: 5%

```{r}
t.test(x = pracownicy$pwynagrodzenie, y = pracownicy$bwynagrodzenie, paired = TRUE)
```

wartość p < poziom istotności - mamy podstawy do odrzucenia H0 - średnie wynagrodzenia początkowe i bieżące nie są równe

```{r}
wilcox.test(x = pracownicy$pwynagrodzenie, y = pracownicy$bwynagrodzenie, paired = TRUE)
```

wartość p < poziom istotności - mamy podstawy do odrzucenia H0 - średnie wynagrodzenia początkowe i bieżące nie są równe

## Próby niezależne

H0: średnie doświadczenie w grupach płci jest równe

H1: średnie doświadczenie w grupach płci nie jest równe

Poziom istotności: 5%

```{r}
hist(pracownicy$doswiadczenie)
shapiro.test(pracownicy$doswiadczenie)
```

```{r}
wilcox.test(doswiadczenie ~ plec, data = pracownicy)
```

wartość p < poziom istotności - odrzucamy H0 - średnie doświadczenie w grupach płci nie jest równe

```{r}
t.test(doswiadczenie ~ plec, data = pracownicy)
```

```{r}
ggplot(pracownicy, aes(x=plec, y=doswiadczenie)) +
  geom_boxplot()
```

### Zadanie

H0: średnie początkowe wynagrodzenie w grupach płci jest równe

H1: średnie początkowe wynagrodzenie w grupach płci nie jest równe

Poziom istotności: 5%

```{r}
hist(pracownicy$pwynagrodzenie)
shapiro.test(pracownicy$pwynagrodzenie)
```

```{r}
wilcox.test(pwynagrodzenie ~ plec, data = pracownicy)
```

wartość p < poziom istotności - odrzucamy H0 - średnie początkowe wynagrodzenie w grupach płci nie jest równe

```{r}
ggplot(pracownicy, aes(x=plec, y=pwynagrodzenie)) +
  geom_boxplot()
```

```{r}
pracownicy %>% 
  group_by(plec) %>% 
  summarise(q1=quantile(pwynagrodzenie, 0.25),
            q2=quantile(pwynagrodzenie, 0.5),
            q3=quantile(pwynagrodzenie, 0.75))
```

# Test dla wielu prób

H0: wynagrodzenia pracowników są takie na różnych stanowiskach

H1: istnieje co najmniej jedna para stanowisk na których wynagrodzenia pracowników się różnią

Poziom istotności: 5%

```{r}
anova <- aov(pwynagrodzenie ~ as.factor(kat_pracownika), data = pracownicy)
summary(anova)
```

wartość p < poziom istotności - mamy podstawy do odrzucenia H0 - istnieje co najmniej jedna para stanowisk na których wynagrodzenia pracowników się różnią

## Test post-hoc

```{r}
TukeyHSD(anova)
```

Nieistotna różnica pomiędzy grupami 1-2, istotne różnice pomiędzy grupami 1-3 i 2-3.

```{r}
ggplot(pracownicy, aes(x=as.factor(kat_pracownika), y=pwynagrodzenie)) +
  geom_boxplot()
```

```{r}
kruskal.test(pwynagrodzenie ~ as.factor(kat_pracownika), data = pracownicy)
```

wartość p < poziom istotności - mamy podstawy do odrzucenia H0 - istnieje co najmniej jedna para stanowisk na których wynagrodzenia pracowników się różnią

```{r}
pairwise.wilcox.test(x = pracownicy$pwynagrodzenie, g = pracownicy$kat_pracownika)
```

Istotne różnice pomiędzy wszystkimi grupami.
